臺北高等行政法院判決
　　　　　　　　　　　　　　　　　　 95年度訴字第04215號
　　　　　　　　　　　　　　　.
原　　　告　慈聯企業股份有限公司
代　表　人　甲○○
訴訟代理人　胡湘寧（會計師）
被　　　告　財政部臺灣省北區國稅局
代　表　人　凌忠嫄（局長）
訴訟代理人　乙○○
上列當事人間因營利事業所得稅事件，原告不服財政部中華民國
95年10月25日台財訴字第09500385040 號訴願決定（案號：第00
000000號），提起行政訴訟。本院判決如下：
　　主　文
原告之訴駁回。
訴訟費用由原告負擔。
　　事  實
一、事實概要：
    原告民國（下同）91年度營利事業所得稅結算申報，列報呆
    帳損失新臺幣（下同）22,412,872元（下稱系爭呆帳損失）
    ，經被告剔除，核定0 元，應補稅額1,234,568 元。原告不
    服，申請復查，經被告以95年6 月2 日北區國稅法一字第09
    50012592號復查決定書（下稱原處分）駁回。原告仍不服，
    提起訴願遭決定駁回後，遂提起本件行政訴訟。
二、兩造聲明：
　(一)原告聲明：
    1.訴願決定及原處分均撤銷。
    2.訴訟費用由被告負擔。
　(二)被告聲明：
    1.駁回原告之訴。
    2.訴訟費用由原告負擔。
三、兩造之爭點：
　(一)原告主張：
    1.原告於88年至89年間銷售藥品、衛材及出租房屋予附表所
      示延平慈愛等9 家診所未獲還款，於88年89年間陸續寄出
      催款通知無果後，乃於90年間寄發郵政事業書有上述9 家
      診所及藥局倒閉或他遷不明前之確實營業地址，並取得郵
      政事業無法送達之存證信函回執聯，依所得稅法第49條第
      5 項第2 款及營利事業所得稅查核準則第94條第5 款第2
      目規定，及財政部台財稅35956 號函得視為實際呆帳損失
      ，乃於91年度營利事業所得稅申報認列呆帳損失計22,412
      ,872元，惟遭被告否准認列。
    2.所得稅法第7 條名詞定義「本法稱人，係指自然人及法人
      」，所得稅法第49條及營利事業所得稅查核準則第94條條
      文所稱之債務人應不限於營利事業，被告以債務人均為執
      行業務者，非倒閉、逃匿之營利事業，而否准原告所報的
      呆帳，形同限定原告的交易相對人僅得為營利事業，顯於
      法無據。
    3.依財政部75年4 月16日台財稅第7523324 號函「所得稅法
      第49條第5 項第2 款所稱債權逾期2 年之計算，係自該項
      債權原到期應行償還之次日起算，債務人於上述到期日以
      後償還部分債款者，亦同。」原告於91年度營利事業所得
      稅結算申報所認列的呆帳均屬於89年到期的應收帳款，屆
      91年申報營利事業所得稅的報告日91年12月31日已逾2 年
      ，又依財政部高雄市國稅局91年9 月10日財高國稅審一第
      0910049812號函，債權中有逾2 年經催收後未經收取本金
      或利息者，所稱「催收」，無須限縮於債權滿2 年後而為
      。故債權的催收並不限縮於債權滿2 年後方可為之。原告
      於90年間向債務人寄發存證信函已符合認列呆帳損失所需
      的構成要件，惟被告雖對原告所提示90年10月5 日郵政機
      關無法送達之存證信函回執聯不爭，卻稱該等應收帳款未
      逾2 年。若被告所稱的「未逾2 年」係指債權逾期的期間
      ，則顯係被告對債權逾期期間的計算違失，若被告所稱的
      「未逾2 年」係指原告催收時間點距債權逾期期間未達2
      年，則屬無依據。因呆帳實現要件中無此項限制，同屬財
      政部的高雄市國稅局亦正確而明確的指出，「催收」不限
      於債權滿2 年後為之。
    4.原告寄發存證信函的地址係依原告向承租人取得的開業執
      照所登載的地址。依行為時的醫療法第13條，醫療機構之
      開業，應依左列規定，向所在地直轄市或縣（市）衛生主
      管機關申請核准登記，發給開業執照。且診所應向當地主
      管稅捐稽徵機關申請統一編號。故執行業務者於開業執照
      所登載的地址於所在地的目的事業主管機關及稅捐機關皆
      有登記，應確屬該執行業務他遷不明前的確實營業地址，
      較之被告機關所稱的不動產租賃契約書所載之通訊地址僅
      係該等債務人向原告承租營業場所前的聯絡處相比，顯更
      符合催收的效力。
    5.綜上，原告於91年所認列的呆帳損失已符合所得稅法第49
      條第5 項第2 款及營利事業所得稅查核準則第94條第5 款
      第2 目及已取得同條第6 款所需的證明文件。
  (二)被告主張：
    1.原告91年度營利事業所得稅結算申報，列報呆帳損失22,4
      12,872元，原查以其債務人未倒閉且未取具郵政機關已送
      達存證信函不予認列，核定0 元。原告主張債權已逾2 年
      且取具書有債務人延平慈愛診所等他遷不明前確實營業地
      址之郵局存證信函，請重新審核云云，申請復查。被告復
      查決定略以，經就原告提示之相關文據查核，系爭呆帳損
      失22,412,872元係沖轉延平慈愛診所等89年度應收帳款，
      債務人均為執行業務者，非倒閉、逃匿之營利事業，且其
      取具郵政機關無法送達之存證信函係於90年寄出，該存證
      信函債務人地址與不動產租賃契約書所載之通訊地址不符
      （詳如附表），亦無向法院訴追之催收證明。
    2.系爭呆帳損失22,412,872元係沖轉延平慈愛診所等89年度
      應收帳款款，債務人均為執行業務者（個人）非營利事業
      ，原告提示90年10月5 日郵政機關無法送達之存證信函回
      執聯，其應收帳款未逾2 年，且該存證信函債務人地址與
      不動產租賃契約書所載之債務人通訊地址不符（詳如附表
      ），亦無向法院訴追之催收證明，原告主張核不足採。
　　理  由
一、原告主張：原告寄發存證信函的地址係依原告向承租人取得
    的開業執照所登載的地址。依行為時的醫療法第13條，醫療
    機構之開業，應依左列規定，向所在地直轄市或縣（市）衛
    生主管機關申請核准登記，發給開業執照。且診所應向當地
    主管稅捐稽徵機關申請統一編號。故執行業務者於開業執照
    所登載的地址於所在地的目的事業主管機關及稅捐機關皆有
    登記，應確屬該執行業務他遷不明前的確實營業地址，較之
    被告機關所稱的不動產租賃契約書所載之通訊地址僅係該等
    債務人向原告承租營業場所前的聯絡處相比，顯更符合催收
    的效力。原告於91年所認列的呆帳損失已符合所得稅法第49
    條第5 項第2 款及行為時營利事業所得稅查核準則第94條第
    5 款第2 目及已取得同條第6 款所需的證明文件。據此，依
    行政訴訟法第4 條第1 項規定，求為判決如聲明所示云云。
二、被告則以：系爭呆帳損失22,412,872元係沖轉延平慈愛診所
    等89年度應收帳款，債務人均為執行業務者，非倒閉、逃匿
    之營利事業，且其取具郵政機關無法送達之存證信函係於90
    年寄出，該存證信函債務人地址與不動產租賃契約書所載之
    通訊地址不符，亦無向法院訴追之催收證明。求為判決駁回
    原告之訴等語。
三、原告列報系爭呆帳損失是否符合所得稅法第49條第5 項規定
    ？經查：
  (一)依原告提出之相關文據（見原處分卷第93至245 頁），系爭
    呆帳損失22,412,872元係沖轉如附表所示陳俊榮即延平慈愛
    診所等9 名債務人89年度應收帳款。原告主張債權已逾2 年
    且取具郵政事業之存證信函云云。
  (二)按所得稅法第49條第5 項規定：「應收帳款、應收票據及各
    項欠款債權有左列情事之一者，得視為實際發生呆帳損失：
    一、因倒閉逃匿、和解或破產之宣告，或其他原因，致債權
    之一部或全部不能收回者。二、債權中有逾期兩年，經催收
    後，未經收取本金或利息者。」行為時營利事業所得稅查核
    準則第94條第5 款及第6 款規定：「五、應收帳款、應收票
    據及各項欠款債權，有左列情事之一者，視為實際發生呆帳
    損失，並應於發生當年度沖抵備抵呆帳。(一)因倒閉、逃匿、
    和解或破產之宣告，或其他原因，致債權之一部或全部不能
    收回者。(二)債權中有逾期2 年，經催收後未經收取本金或利
    息者。六、前項呆帳損失，其屬債務人倒閉、逃匿，無從行
    使催收者，除取具郵政機關無法送達之存證函外，並應書有
    該營利事業倒閉或他遷不明前之確實營業地址…其屬逾期2
    年，經債權人催收，未能收取本金或利息者，應取具郵政機
    關已送達之存證函或向法院訴追之催收證明。」準此，所得
    稅法第49條第5 項所稱呆帳損失，其屬逾期兩年，經債權人
    催收，未經收取本金或利息者，依行為時營利事業所得稅結
    算申報查核準則第94條第5 款、第6 款規定，應取具郵政機
    關存證信函或向法院訴追之催收證明〔最高行政法院（89年
    7 月1 日改制前為行政法院，下同）70年度判字第877 號判
    決要旨參照〕。
  (三)查原告所提出郵政機關無法送達之存證信函均係於90年寄出
    ，該存證信函債務人地址與不動產租賃契約書所載之通訊地
    址並不相符（詳如附表所示），有退回之存證信函及不動產
    租賃契約書附原處分卷可稽。以陳俊榮即延平慈愛診所等9
    名債務人，均係執行業務之個人，除執行業務所在之營業地
    址外，均尚有個人戶籍地址，然原告出租房屋予陳俊榮即延
    平慈愛診所等9 名債務人，以供渠等作為執行業務之場所，
    明知承租人（債務人）已經遷離承租之執行業務場所，竟仍
    將存證信函寄送該執行業務場所，而未寄送債務人之個人戶
    籍地址或不動產租賃契約書所載通訊地址，有違常理，自不
    足以遽認債務人業已倒閉或逃匿，核與所得稅法第49條第5
    項、行為時營利事業所得稅查核準則第94條第5 款第1 目、
    第6 款之規定不符。
  (四)承上，原告以上開存證信函向債務人催收，明知債務人已經
    遷離承租之執行業務場所，卻仍將存證信函寄送該執行業務
    場所，而未寄送債務人之戶籍地址或不動產租賃契約書所載
    通訊地址，不足以證明確實無法送達於債務人，難謂原告已
    善盡催收之責。且原告未能提出其他向該債務人追償無效或
    執行無效果之證明文件，亦未能提出向法院訴追之催收證明
    ，核與所得稅法第49條第5 項、行為時營利事業所得稅查核
    準則第94條第5 款第2 目、第6 款之規定不符。是原告上開
    主張，要非可採。
四、綜上所述，原處分以被告核定剔除原告列報系爭呆帳損失，
    應補稅額1,234,568 元，並無違誤，訴願決定予以維持，均
    無不合，原告仍執前詞，訴請撤銷，為無理由，應予駁回。
據上論結，本件原告之訴為無理由，爰依行政訴訟法第98條第3
項前段，判決如主文。
中　　華　　民　　國　　96　　年　 　7　　月　 5   　 日
                        第五庭審判長法  官  張瓊文
                                    法  官  王碧芳
                                    法  官  胡方新
上為正本係照原本作成。
如不服本判決，應於送達後20日內，向本院提出上訴狀並表明上
訴理由，如於本判決宣示後送達前提起上訴者，應於判決送達後
20日內補提上訴理由書（須按他造人數附繕本）。
中　　華　　民　　國　　96　　年　 　7　　月　 5   　 日
            　　　　　　　　 　　   書記官  陳幸潔
